臺灣板橋地方法院民事判決　　　　　　 100年度訴字第2519號
原　　　告　合作金庫商業銀行股份有限公司
法定代理人　劉燈城
訴訟代理人　林熙勝
　　　　　　黃俊和
被　　　告　陳建成
　　　　　　楊筑安
共　　　同
訴訟代理人　洪維煌律師
上列當事人間第三人異議之訴事件，經本院於民國100年12月26
日言詞辯論終結，判決如下：
    主  文
確認被告楊筑安所有如附表所示之不動產，為擔保被告陳建成對
劉美齡債務本金新臺幣玖拾貳萬捌仟肆佰元，及自民國九十八年
五月二十一日起至清償日止，其逾期在六個月以內部分，依週年
利率百分之十，逾期超過六個月以上部分，按週年利率百分之二
十計算之違約金，所設定之第二順位抵押權，在新臺幣壹佰陸拾
捌萬元範圍內存在。
原告其餘之訴駁回。
訴訟費用由被告負擔。
    事實及理由
壹、程序部分：
一、按第三人不承認債務人之債權或其他財產權之存在，或於數
    額有爭議或有其他得對抗債務人請求之事由時，應於接受執
    行法院命令後十日內，提出書狀，向執行法院聲明異議。債
    權人對於第三人之聲明異議認為不實時，得於收受前項通知
    後十日內向管轄法院提起訴訟，並應向執行法院為起訴之證
    明及將訴訟告知債務人。強制執行法第119條第1 項、第120
    條第2項分別定有明文。查本件原告於本院100年度司執字第
    44655 號強制執行案件中，就訴外人劉美齡對於被告陳建成
    之債權及被告楊筑安為擔保該債權之清償所設定如附表所示
    之不動產第2 順位抵押權新臺幣（下同）168 萬元聲請強制
    執行。被告陳建成認債務數額僅有928,400 元（下稱系爭債
    權）而於民國100 年8 月15日聲明異議，原告於100 年8 月
    29 日 收受法院關於前開異議之通知後，於100 年9 月13日
    向本院提起確認債權存在之訴，於法尚無不合。
二、按確認之訴非原告有即受確認判決之法律上利益者，不得提
    起。所謂即受確認判決之法律上利益，係指法律關係之存否
    不明確，原告主觀上認其在法律上之地位有不安之狀態存在
    ，且此種不安之狀態，能以確認判決將之除去者而言，若縱
    經法院判決確認，亦不能除去其不安之狀態者，即難認有受
    確認判決之法律上利益。最高法院52年臺上字第1240號判例
    可資參照。經查，原告於前揭強制執行案件中，聲請就參加
    人對於被告陳建成之債權強制執行，因被告陳建成抗辯該債
    權僅有928,400元存在而聲明異議，原告自得依強制執行法
    第120條第2項規定提起訴訟。從而，原告提起本件訴訟，請
    求確認訴外人劉美齡對於被告有債權存在，自可除去該不安
    之狀態而具確認利益，於此敘明。
三、按訴狀送達後，原告不得將原訴變更或追加他訴。但請求之
    基礎事實同一者，不在此限，民事訴訟法第255條第1項第2
    款定有明文。本件原告起訴訴之聲明原為：（一）請求確認
    訴外人劉美齡對被告陳建成於97年7月10日之借款本金928,4
    00元，及自98年5月21日起至清償日止，按日每萬元加罰30
    元之違約金債權，在168萬元範圍內存在。（二）請求確認
    被告楊筑安所有如附表所示之不動產（下稱系爭不動產）為
    擔保另一被告陳建成對訴外人劉美齡上開債務所設定之第二
    順位抵押權168萬元，其擔保債務在168萬元範圍內存在。嗣
    於100年12月14日本院審理時變更訴之聲明為：請求確認被
    告楊筑安所有系爭不動產，為擔保被告陳建成對訴外人劉美
    齡債務本金928,400 元，及自98年5 月21日起至清償日止，
    按日每萬元加罰30元之違約金，所設定之第二順位抵押權，
    在168 萬元範圍內存在，核與前揭法條規定相符，應予准許
    。
貳、實體部分：
一、原告主張：
（一）程序部分：
      按確認法律關係之訴，非原告有即受確認判決之法律上利
      益者，不得提起之，民事訴訟法第247條第1項前段定有明
      文。又按所謂即受確認判決之法律上利益，係指法律關係
      之存否不明確，原告主觀上認其在法律上之地位有不安之
      狀態存在，且此種不安之狀態，能以確認判決將之除去者
      而言（最高法院52年度台上字第1240號判例要旨參照，原
      證一）。本件原告曾持確定支付命令對訴外人劉美齡聲請
      終局執行，就訴外人劉美齡對被告陳建成之抵押債權予以
      執行，於上述執行程序核發扣押命令送達後，經被告陳建
      成聲明異議借款債權僅928,400 元，及被告楊筑安亦主張
      其所有系爭不動產所設定予訴外人劉美齡之抵押債權僅92
      8,400 元。則被告陳建成與訴外人劉美齡間上述抵押債權
      是否存在，攸關原告債權受清償之利益，是原告提起本件
      確認之訴，有即受確認判決之法律上利益，於法洵屬有據
      ，合先敘明。
（二）實體部分：
   1、請求權基礎：強制執行法第120條第2項。
   2、爭點整理：
 （1）不爭執事項：
      被告陳建成於97年間曾向訴外人劉美齡借貸928,400 元，
      並以其所有座落新北市○○區○○段1175號土地及其上門
      牌號碼新北市○○區○○路299 號6 樓建物（下稱系爭房
      地）於民國97年7 月10日辦理普通抵押權設定登記，權利
      人：訴外人劉美齡，擔保債權總金額：168 萬元，擔保債
      權種類及範圍：97年7 月10日之金錢借貸，清償日期：98
      年5 月20日（下稱系爭債權），利息：無，違約金：每逾
      一日，每萬元加罰參拾元整等情，有系爭土地及建物登記
      謄本在卷可查（補字卷Ｐ13-16 ），被告陳建成於100 年
      3 月4 日將前開房地移轉登記予被告楊筑安。
 （2）爭執事項：原告主張系爭債權雖未約定利息請求，惟有約
      定違約金之請求：依據被告楊筑安所有系爭不動產登記謄
      本以觀，其違約金記載為：每逾一日，每萬元加罰新台幣
      參拾元整。此部分為被告等刻意忽略。
   3、待證事實：系爭債權應加計違約金，並為抵押權效力所及
      。
（三）事實及理由：
   1、關於不爭執事項之陳述：
 （1）查本件系爭債權之本金究係僅928,400元，抑或以抵押權
      設定金額168萬元，依經驗法則反推為140萬元（168萬元
      ÷1.2 ＝140 萬元），原告僅為訴外人劉美齡之債權人，
      無法確知。依被告等於鈞院100 司執字第44655 號清償債
      務強制執行事件之陳述，系爭債權「至少」有928,400 元
      則無疑義。系爭債權金額究為多少，應由訴外人劉美齡提
      出債權證明方可得知，而被告等提出之台中銀行存摺影本
      ，僅能證明訴外人劉美齡曾經匯過該筆款項，尚不能證明
      該筆款項即是借款債權全部，合先敘明。
 （2）次查本件被告楊筑安曾委託他人至原告港湖分行查詢第一
      順位抵押權擔保債務明細及辦理代償相關事宜，方使原告
      查知訴外人劉美齡對被告陳建成有擔保債權存在，故而具
      狀執行而由鈞院以100 年度司執字第44655 號受理在案。
      期間被告楊筑安亦曾委請洪維煌律師函知願以928,400 元
      辦理清償提存，請原告撤回執行。原告則因借款債權本金
      不明及尚有違約金可得請求為由而拒絕。其時原告對借款
      債權本金若干並無意見，惟原告若逕以該金額與被告等達
      成協議，恐日後遭訴外人劉美齡異議，進而要求在抵押權
      設定金額168 萬元內免其責任，徒生困擾。
   2、關於爭執事項之陳述：
 （1）本件依原證四土地建物登記謄本觀之，其違約金記載至為
      明確，被告等雖主張利息約定為「無」，刻意忽略違約金
      之記載，然被告陳建成與訴外人劉美齡有關違約金的約定
      既已登載於地政事務所之登記簿，具有對世之效力，自非
      被告等刻意忽略即得否定。
 （2）本件系爭債權約定之清償日為98年5月20日，被告陳建成
      雖於100年8月10日聲明異議狀陳述「……於清償期屆至時
      ，曾尋劉美齡欲為清償債務，惟伊去向不明，劉美齡亦無
      向聲明人要求清償與指定匯入帳戶…」云云，然被告陳建
      成既未催告訴外人劉美齡受領，亦未向法院辦理清償提存
      ，故仍應負給付遲延責任。從而原告請求確認系爭債權應
      加計自98年5 月21日起至清償日止，按日每萬元加罰30
      元之違約金洵屬正當，為有理由。
   3、關於一部請求系爭債權在168萬元之範圍內存在之陳述：
      本件原應受確認範圍達3,273,538元（本金928,400元＋違
      約金2,345,138元＝3,273,538元，違約金暫計算至100年
      9月9日），茲因為擔保系爭債權之抵押權設定金額僅168
      萬元，即被告楊筑安所負之物上責任僅168萬元，故全額
      請求在原執行事件超逾168萬元部分應無實益，爰請鈞院
      准予一部請求。
（四）聲明：
      請求確認被告楊筑安所有系爭不動產，為擔保被告陳建成
      對訴外人劉美齡債務本金928,400 元，及自98年5 月21日
      起至清償日止，按日每萬元加罰30元之違約金，所設定之
      第二順位抵押權，在168萬元範圍內存在。
二、被告則以：
（一）被告楊筑安前向被告陳建成購得系爭房地之所有權，因該
      不動產其上有乙權利人為訴外人劉美齡之抵押權設定，債
      務人為被告陳建成，其後原告基於其對於訴外人劉美齡存
      有普通債權，故聲請鈞院民事執行處100 年司執字第4465
      5 號強制執行程序就訴外人劉美齡之抵押債權之財產權利
      為扣押，禁止處分。被告楊筑安先前曾向該執行處遞狀主
      張為上開不動產之新所有權人，為解決紛爭，請求欲以利
      害關係人身分向訴外人劉美齡為清償提存，因上開執行扣
      押程序，恐清償提存難以適法，故擬請原告確認，如被告
      楊筑安以利害關係人身分向抵押債權人劉美齡辦理清償提
      存，原告是否願予撤銷上開扣押命令與另改為扣押該提存
      款乙事。按訴外人劉美齡僅匯款928,400 元予被告陳建成
      ，上開抵押債權僅止於上開債權數額，且該抵押權設定登
      記其利息約定為無，故被告楊筑安主張代位清償之數額亦
      僅為928,400 元。詎料，原告卻堅持以上開抵押權設定記
      載清償日期為98年5 月20日、違約金為每逾一日每萬元加
      罰30元之違約金核計，致須加計2,345,138 元之違約金，
      以致無法達成處理共識。唯查本件非被告陳建成不願清償
      債務，係訴外人劉美齡的前夫陳西元（更名前為陳俊宏）
      用訴外人劉美齡名義借給被告陳建成928,400 元，約定清
      償日98年5 月20 日 ，時間到了我們有準備要清償，陳俊
      宏應提出清償證明及他項權利證明書，但是陳俊宏因公司
      有其他債務，行蹤不明，所以我們沒有辦法提存，實無所
      指違約與加罰違約金之情。設若果有違約之情，以原告所
      主張之違約金計算方法，即一年10,000元之債權即須支付
      10 ,950 元之違約金，實有違約金過高須予酌減之情。
（二）聲明：原告之訴駁回。
三、兩造爭執與否事項：
（一）不爭執事項：
   1、被告陳建成於97年間曾向訴外人劉美齡借貸928,400 元，
      並以其所有系爭房地於97年7 月10日辦理普通抵押權設定
      登記，權利人：訴外人劉美齡，擔保債權總金額：168 萬
      元，擔保債權種類及範圍：97年7 月10日之金錢借貸，清
      償日期：98年5 月20日，利息：無，違約金：每逾一日，
      每萬元加罰參拾元，被告陳建成於100 年3 月4 日將前開
      房地移轉登記予被告楊筑安。
   2、原告以訴外人劉美齡積欠其債款3,718,560 元及其利息未
      清償，執臺灣台北地方法院98年度司促字第27580 號確定
      裁定為執行名義，向本院民事執行處聲請強制執行被告楊
      筑安之系爭不動產（本院100 年度司執字第44655 號），
      經被告2 人聲明異議，上開執行程序尚未終結。
（二）爭執事項：
   1、原告主張：
      系爭債權有約定違約金之請求，是系爭債權應加計違約金
      ，並為抵押權效力所及。
   2、被告主張：
      訴外人劉美齡的前夫陳西元（更名前為陳俊宏）用訴外人
      劉美齡名義借給被告陳建成928,400 元，約定清償日98年
      5 月20日，時間到了我們有準備要清償，陳俊宏應提出清
      償證明及他項權利證明書，但是陳俊宏因公司有其他債務
      ，行蹤不明，所以我們沒有辦法提存，實無所指違約與加
      罰違約金之情。設若果有違約之情，亦有違約金過高需予
      酌減之情。
五、首應審酌訴外人劉美齡與被告陳建成間成立之系爭抵押權所
    擔保之債權本金是否為168 萬元？
（一）按抵押權為不動產物權之一種，自有不動產物權公示原則
      之適用，因此抵押權之權利義務內容，應以土地或建物登
      記簿所載之內容為準，不得以當事人之主張為據（最高法
      院88年台上字第670號、76年度台上字第2110號判決參照
      ）。是以原告主張參加人劉美齡與被告陳建成間系爭抵押
      權所擔保之債權，應依據系爭不動產謄本之記載。觀諸新
      北市板橋地政事務所100年11月11日新北板地登字第10000
      19529號函提出之系爭房地抵押權設定登記之申請書（下
      稱系爭抵押權設定登記申請書），其上載明訴外人劉美齡
      與被告陳建成擔保債權種類及範圍限於金錢借貸，玆依據
      此要件審酌訴外人劉美齡與被告陳建成間所成立之系爭抵
      押權擔保債權為若干。
（二）又按消費借貸為要物契約，因金錢或其他代替物之交付而
      生效力，故利息先扣之消費借貸，其貸與之本金額應以利
      息預扣後實際交付借用人之金額為準。如當事人間就是否
      已實際交付之事實有爭執，應由主張已為交付之貸與人負
      舉證責任（最高法院88年台上字第134 號裁判要旨參照）
      。經查，被告陳建成主張僅自訴外人劉美齡處收受928,40
      0 元，並提出活期性存款存摺為證，核屬相符，是被告陳
      建宏前述主張之事實，自堪信為真實。從而，系爭抵押權
      所擔保之債權本金應僅有928,400 元。
六、次應審酌被告陳建成是否未於清償債務日期即98年5月20日
    清償上開債務928,400 元？訴外人劉美齡有無受領遲延之情
    事？
（一）按依債務本旨，向債權人或其他有受領權人為清償，經其
      受領者，債之關係消滅。又債權人對於已提出之給付，拒
      絕受領或不能受領者，自提出時起，負遲延責任。債務人
      非依債務本旨實行提出給付者，不生提出之效力，民法第
      309條第1項、第234條、第235條前段分別定有明文。
（二）經查：
   1、觀諸系爭抵押權設定登記申請書，其上載明債務清償日期
      為98年5 月20日。本件被告陳建成於100 年12月14日本院
      審理時抗辯訴外人劉美齡的前夫陳西元（更名前為陳俊宏
      ）用訴外人劉美齡名義借給被告陳建成928,400 元，約定
      清償日98年5 月20日，時間到了我們有準備要清償，陳俊
      宏應提出清償證明及他項權利證明書，但是陳俊宏因公司
      有其他債務，行蹤不明，所以我們沒有辦法提存，實無所
      指違約與加罰違約金之情云云。
   2、惟依民法第234條、第235條規定可知，須債務人依債務本
      旨為現實提出，或債權人預示拒絕受領之意思，債務人以
      準備給付之事情，通知債權人為言詞提出，債權人仍拒絕
      受領或不能受領時，債權人方負受領遲延責任，又就此有
      利之事實，應由債務人負舉證責任。本件被告陳建成雖為
      上開答辯，然未能提出證據證明被告陳建成已為現實提出
      ，或訴外人劉美齡（或陳西元）已預示拒絕受領之意，被
      告陳建成以準備給付之事情，對訴外人劉美齡（或陳西元
      ）為言詞提出，訴外人劉美齡（或陳西元）仍拒絕受領或
      不能受領之情事，依舉證責任分配之法則，無法認定訴外
      人劉美齡（或陳西元）確有受領遲延之情形。
   3、綜上所述，被告陳建成確未於清償債務日期屆至時清償上
      開債務928,400元甚明。
七、末應審酌訴外人劉美齡與被告陳建成間就系爭債權約定之違
    約金是否過高？應否酌減？
（一）按約定之違約金過高者，法院得酌減至相當之數額，民法
      第252條定有明文。所謂相當之數額，應依一般客觀事實
      ，社會經濟狀況及當事人所受損害情形，以為酌定之標準
      。且約定之違約金是否過高，應就債務人若能如期履行債
      務時，債權人可得享受之一切利益為衡量之標準，而非以
      僅約定一日之違約金額若干為衡量之標準（最高法院49年
      度臺上字第807號、51年度臺上字第19號判例意旨參照）
      。
（二）本件被告抗辯訴外人劉美齡與被告陳建成所約定之違約金
      過高，須予酌減等語。經查：
   1、被告陳建成以系爭房地為訴外人劉美齡所設定之第二順位
      抵押權，債務清償日期為98年5 月20日，違約金為每逾1
      日，每萬元加罰30元，有系爭抵押權設定登記申請書在卷
      可參。上開約定之違約金為日息為每萬元30元，經換算年
      息高達109.5%，衡諸一般社會常情，自屬過高，被告請求
      本院予以酌減，尚屬有據。
   2、本院審酌現今一般社會經濟狀況，及被告陳建成已未依約
      清償借款，並考量被告陳建成若能如期履行債務時，訴外
      人劉美齡可得利益等情狀，認應酌減至其逾期在6 個月以
      內部分，依週年利率10% ，逾期超過6 個月以上部分，按
      週年利率20% 計算為適當。
八、綜上所述，原告依強制執行法第120 條第2 項之規定，起訴
    請求確認被告楊筑安所有系爭不動產，為擔保被告陳建成對
    訴外人劉美齡債務本金928,400 元，及自98年5 月21日起至
    清償日止，其逾期在6 個月以內部分，依週年利率10% ，逾
    期超過6 個月以上部分，按週年利率20% 計算之違約金，所
    設定之第二順位抵押權，在168 萬元範圍內存在，為有理由
    ，應予准許。逾此部分之請求，即屬無據，應予駁回。
九、本件事證已臻明確，兩造其餘攻擊防禦方法與所提證據，經
    審酌後，核與判決結果不生影響，爰不一一論述。
十、據上論結，本件原告之訴為有一部有理由，一部無理由，依
    民事訴訟法第第79條、第85條第1項規定，判決如主文。
中    華    民    國  100     年    12    月    30    日
                  民事第二庭    法  官  張谷輔
以上正本係照原本作成
如對本判決上訴，須於判決送達後20日內向本院提出上訴狀
中    華    民    國  100     年    12    月    30    日
                                書記官  尤秋菊
附表：
┌─┬───────────────────────┬─┬─────┬──────┐
│編│  土          地          坐          落      │地│ 面    積 │  權    利  │
│  ├───┬────┬───┬───┬──────┤  ├─────┤            │
│號│縣  市│鄉鎮市區○  段  ○○段  │  地    號  │目│ 平方公尺 │  範    圍  │
├─┼───┼────┼───┼───┼──────┼─┼─────┼──────┤
│１│新北市│林口區  │新林  │      │1175        │  │1,446.38  │10000分之287│
│  ├───┼────┴───┴───┴──────┴─┴─────┴──────┤
│  │備考  │                                                                    │
└─┴───┴──────────────────────────────────┘
┌─┬──┬───────┬───┬─────────────────┬────┐
│編│    │              │建築式│      建物面積（平方公尺）        │  權利  │
│  │    │基  地  坐  落│樣主要├───────────┬─────┤        │
│  │建號│--------------│建築材│樓    層    面    積  │附屬建物主│        │
│  │    │建  物  門  牌│料及房│                      │要建築材料│        │
│號│    │              │屋層數│合                計  │及用途    │  範圍  │
├─┼──┼───────┼───┼───────────┼─────┼────┤
│１│33  │新北市林口區新│鋼筋混│6 樓層：82.09         │陽台：8.67│  全部  │
│  │    │林段1175地號  │凝土造│合  計：82.09         │雨遮：2.74│        │
│  │    │--------------│8層樓 │                      │          │        │
│  │    │新北市林口區中│房    │                      │          │        │
│  │    │山路路299號6樓│      │                      │          │        │
│  ├──┼───────┴───┴───────────┴─────┴────┤
│  │備考│含共有部分60建號之持分                                              │
└─┴──┴──────────────────────────────────┘